臺中高等行政法院判決
　　　　　　　　　　　　　　　93年度訴字第00227號
　　　　　　　　　　　　　　　.
原　　　告　大丰砂石股份有限公司
代　表　人　甲○○
訴訟代理人　賴書貞律師
被　　　告　南投縣政府
代　表　人　乙○○
訴訟代理人　丙○○
上列當事人間因有關工廠登記事務事件，原告不服經濟部中華民
國93年4月15日經訴字第09306216790號訴願決定，提起行政訴訟
，本院判決如下︰
　　主  文
被告對於原告申請辦理砂石場工廠登記事件，應依本件判決之法
律見解，作成處分。
訴訟費用由被告負擔。
　　事  實
一、事實概要：
    緣原告原領有被告所核發之民國(下同)88年10月6日投府建
    工字第000600號准予工廠設立許可函，核准原告草屯廠之工
    廠設立申請，核定許可之工廠主要產品為砂石；並明定於核
    准之日起2年內完成建廠，於試車後3個月內辦理工廠登記。
    嗣原告於91年8月12日向被告申請辦理砂石場工廠登記，經
    被告以91年8月19日府城商字第0910000418號函復略以：砂
    石場之申請暫緩辦理。原告復於92年6月26日申辦砂石場工
    廠登記，又經被告於同年7月20日以府城商字第0920000303
    號函復略以：俟砂石專業區設置完成後，再行辦理。原告在
    依水污染防治措施管理辦法提送砂石廠廢(污)水處理設施及
    管線標示申請，而遭被告以未領有目的事業主管機關核發之
    相關許可、登記等文件不同意備查後，另於同年12月1日以
    大丰字第056號申請函，再度向被告申辦工廠登記；因被
    告遲未為行政行為，原告乃以被告有於法定期間應作為而不
    作為情事，提起訴願，惟被告於訴願決定前，即於93年3月5
    日以府建工字第0920223153-0號函，針對原告92年12月1日
    大丰字第056號申請函，為否准其工廠登記申請之處分，
    訴願決定乃予駁回。嗣原告對被告上述駁回處分不服，提起
    訴願，經經濟部以93年8月18日經訴字第09306223410號訴願
    決定，將原處分撤銷，原告乃提起本件課以義務訴訟。
二、兩造聲明：
　  (一)原告聲明求為判決：被告應核准原告(草屯廠)之工廠登記
      證。
　  (二)被告聲明求為判決：原告之訴駁回。
三、兩造之陳述：
    (一)原告主張：
      1.本件原告草屯廠係依法完成「變更礦業用地」，甫自88
        年7月4日起，依法向被告申請工廠設立許可，並經被告
        以88年10月6日投府建工字第000600號函核准在案。嗣
        因921大地震，致使草屯鎮公所需將土地全部重測，導
        致原告工廠設置工期嚴重延宕。經原告於90年9月13日
        大丰字第009號函被告申請展期1年，並經被告函復略
        以俟原告完成設廠試車後，再申請工廠登記，先予陳明。
      2.原告於91年8月12日向被告申辦工廠登記，經被告以同
        年月19日府城商字第0910000418號函復暫緩辦理；原告
        復於92年6月26日再次申辦，又經被告以同年7月20日府
        城商字第0920000303號函復俟砂石專業區設置完成後，
        再行辦理；嗣原告於92年12月1日再向被告申辦工廠登
        記，因被告遲未為回復，原告乃於93年2月9日就前揭被
        告函及其92年12月1日之申請遲未回復案，提起訴願，
        經經濟部以93年6月9日經訴字第09306219300號及同年
        月21日經訴字第09306220430號訴願決定撤銷上開兩函
        處分。另就92年12月1日之申請案，因被告已於訴願決
        定前以93年3月5日府建工字第0920223153-0號函復予以
        駁回，故以同年4月15日經訴字第09306216790號訴願決
        定駁回在案。原告嗣就被告上開否准函提起訴願，業經
        經濟部同年8月18日經訴字第09306223410號訴願決定撤
        銷該處分，則原處分既已撤銷，被告應不得拒絕原告申
        辦核發工廠登記證，又被告於無法律依據及法律授權之
        情形下，任意以「設置砂石專業區為其既定政策」為由
        ，拒絕受理原告所提申請，侵害原告之工作權及財產權
        ，有違工廠管理輔導法第5條及行政訴訟法第5條第2項
        規定，原告自得訴請其受理核准原告登記。
      3.被告不受理原告後續申辦工廠登記，縣境內受害業者聯
        合向南投縣砂石公會、臺灣省砂石公會聯合會陳情，全
        案經公會轉呈經濟部主管機關，旋經經濟部及經濟部礦
        務局前後6次函請被告應依行政程序法依法行政，受理
        業者後續辦理變更礦業用地編定、工廠登記及各項操作
        許可等。惟被告仍堅持不受理，致原告無法辦理工廠登
        記及各操作許可，已違反中央標準法第11條之規定。
      4.被告除不受理續辦工廠登記，復以被告92年11月18日府
        授環水字第09202066750號函，就原告有關依水污染防
        治措施管理辦法提送之廢(污)水處理設施及管線標示乙
        案，不同意備查，並要求原告領有目的事業主管機關核
        發之相關許可、登記、執照文件後，再向其申請。惟在
        不受理工廠登記之前提下，原告如何去申辦工廠有關之
        環保廢污水排放許可證等？又被告罔顧「土石採取法」
        ，並以「設置砂石專業區為其既定政策」為其依據，亦
        已違反行政程序法第4條、第10條、第158條及憲法第15
        條之規定。
　　　5.又依交通部臺灣區國道新建工程局92年8月5日國工局規
        字第0920015218號函，該局於93年3月12日在南投縣草
        屯鎮○○路288之41號陳府將軍廟召開「國道6號南投段
        (南投縣草屯鎮)5K+250至7K+900工程用地徵收前協議價
        購或以其他方式取得會議」，可證國道6號南投段(5K+7
        00至6K)已重新設計南移，且徵用之土地根本不影響原
        告加工生產產能。又原告於88年10月6日申請建廠准許
        設立在案，並未反對且願與國道6號霧埔快速道路為鄰
        ，與被告無涉，其以「在國道6號高速公路經過路線，
        實不宜核准工廠登記」為由，已違行政執行法第3條之
        規定。
    (二)被告答辯：
      1.原告草屯廠係於88年10月6日由被告依據當時之「工廠
        設立登記規則」規定核發工廠設立許可函，並於該函說
        明三明示：「請於核准之日起2年內完成建廠，並於試
        車後3個月內辦理工廠登記，逾期本許可案失效……」
        惟工廠管理輔導法於90年3月14日經總統明令公布，依
        該法第36條規定自公布日施行，同時「工廠設立登記規
        則」已由經濟部於90年4月18日以經工字第090046075
        70號令廢止在案。原告雖於工廠設立許可函有效期限內
        申請展延，但原所依據之工廠設立登記規則，其法律位
        階僅屬職權命令，又已明令廢止，自無法准其展延建廠
        期限。況原告申請登記地點恰有國道6號高速公路通過
        ，國道6號高速公路用地既已辦理地上物查估作業中，
        被告縱無「設置砂石專業區之管理政策」亦不宜因其已
        取得礦務局同意其變更為礦業用地，即驟准其登記之理。
      2.雖原告於92年12月1日申請工廠登記前，依水污染防治
        措施管理辦法提送之廢污水處理設施及管線標示案，惟
        若符合水污染防治法第13條規定，被告所屬環保局自無
        不同意備查之理。然環境保護主管機關既不予同意備查
        ，自未符合工廠管理輔導法第15條規定，而不得辦理登
        記。
      3.另因工廠管理輔導法並未參酌因地制宜之公共政策，被
        告考量砂石碎解洗選場易造成環境污染、砂石車輛進出
        頻繁、影響交通之順暢併為便利有效的管理，及維護公
        共利益，爰研擬設置砂石專業區，在砂石專業區尚未設
        置前，被告為維護公共利益，自91年6月起即對砂石碎
        解洗選場業之登記案，暫採否准政策，並無不當。
　　理  由
一、按「工廠有下列情形之一者，不得辦理登記或變更登記：一
    產品依法令禁止製造者。二違反土地使用管制規定者。三廠
    房利用違章建築或違反建築物使用用途者。四屬環境保護主
    管機關指定之事業種類、範圍及規模，其相關環境影響說明
    書、環境影響評估報告書或污染防治計畫未經環境保護主管
    機關核准或同意者。……」為工廠管理輔導法第15條定有明
    文。又「人民因中央或地方機關對其依法申請之案件，予以
    駁回，認為其權利或法律上利益受違法損害者，經依訴願程
    序後，得向高等行政法院提起請求該機關應為行政處分或應
    為特定內容之行政處分之訴訟。」、「行政法院對於人民依
    第5條規定請求應為行政處分或應為特定內容之行政處分之
    訴訟，應為左列方式之裁判：……四原告之訴雖有理由，惟
    案件事證尚未臻明確或涉及行政機關之行政裁量決定者，應
    判命行政機關遵照其判決之法律見解對於原告作成決定。」
    分別為行政訴訟法第5條第2項、第200條第4款所明定。
二、本件原告原領有被告所核發之88年10月6日投府建工字第000
    600號准予工廠設立許可函，核准其設廠申請。嗣原告於91
    年間向被告申請辦理砂石場工廠登記，經被告函復原告之申
    請暫緩辦理。原告再次申辦工廠登記，又經被告函復暫緩辦
    理工廠登記。俟原告所提送之砂石廠廢(污)水處理設施及管
    線標示申請遭被告以未領有目的事業主管機關核發之相關許
    可、登記等文件而不同意備查後，再度以92年12月1日大
    丰字第056號申請函，向被告申辦工廠登記；惟因被告遲未
    為行政行為，原告乃以被告有於法定期間應作為而不作為之
    情事，逕行提起訴願。因被告已於訴願決定前以93年3月5日
    府建工字第0920223153-0號函復予以駁回，故訴願決定乃以
    同年4月15日經訴字第09306216790號予以駁回在案。原告嗣
    就被告上開否准函提起訴願，業經經濟部同年8月18日經訴
    字第09306223410號訴願決定撤銷該處分，此有被告93年3月
    5日府建工字第0920223153-0號函及經濟部93年8月18日經訴
    字第09306223410號訴願決定在本院卷可稽，是原告提起本
    件得課義務訴訟，自無不合，合先敘明。
三、本件被告駁回原告之申請，係以設置砂石專業區為被告既定
    政策，及原告設廠基地在國道6號高速公路經過路線為由。
    惟查原告既係申請工廠設立登記，被告自應就原告之申請，
    依工廠管理輔導法之相關規定為實體審查後，作成准駁之處
    分，詎被告於無法律依據及法律授權之情形下，仍以「設置
    砂石專業區為本府既定政策」之空泛理由，為其否准原告工
    廠登記申請之理由之一，此自有違依法行政原則及憲法第15
    條所保障人民工作權、財產權之意旨，此部分原處分於法未
    洽。另被告所稱國道6號高速公路路線經過原告設廠基地，
    惟該國道6號高速公路經過路線是否已經確定？經過原告設
    廠基地若干？有無影響工廠管理輔導法第15條所定不得辦理
    工廠登記之情形？均屬未明。自應由被告確實依工廠管理輔
    導法之相關規定為實體審查後，作成准駁之處分，並依行政
    程序法第96條第2款載明其法令依據，而不宜再以設置砂石
    專業區為被告政策等於法無據之理由逕予駁回。是本件原告
    之請求，事證未臻明確，爰依前開行政訴訟法第200條第4款
    規定，判決如主文所示。另被告固於經濟部以93年8月18日
    經訴字第09306223410號訴願決定撤銷原處分後，另於93年
    11月26日以府建工字第09301446400號函駁回原告之申請，
    惟該處分仍未見依工廠管理輔導法之規定審核，並載明駁回
    之法令依據，自與本院所為判決無涉，而應由原告就該處分
    另提行政救濟(原告亦自陳已就該處分另提訴願)，併予敘明
    。兩造其餘訴辯事由，與本判決無涉，爰不復論述，再予敘
    明。
據上論結，本件原告之訴為有理由，依行政訴訟法第200條第4款
，第98條第3項前段，判決如主文。
中    華    民    國    94    年     1    月    20    日
                  第二庭審判長法  官　王茂修
                              法  官　莊金昌
                              法  官　王德麟
以上正本證明與原本無異。
如不服本判決，應於判決送達後20日內向本院提出上訴書狀，其
未表明上訴理由者，應於提起上訴後20日內向本院提出上訴理由
書(須依對造人數附具繕本)；如於本判決宣示或公告後送達前提
起上訴者，應於判決送達後20日內補提上訴理由書(須附繕本)。
未表明上訴理由者，逕以裁定駁回。
提起上訴應預繳送達用雙掛號郵票390元(34元及5元郵票各10份)。
中    華    民    國    94    年     1    月    20    日
　　　　　　　　　　　　　　　書記官　蔡宗融
